【裁判字號】    98,交易,610
【裁判日期】    981208
【裁判案由】    過失傷害
【裁判全文】
臺灣臺北地方法院刑事判決             98年度交易字第610號
    公  訴  人  臺灣臺北地方法院檢察署檢察官
    被      告  丙○○
上列被告因過失傷害案件，經檢察官提起公訴（98年度偵字第14
217號），本院判決如下：
    主  文
丙○○無罪。
    理  由
一、公訴意旨略以：被告丙○○於民國97年12月31日中午12時28
    分許，駕駛車牌號碼4696-UW號自用小客車，由臺北市○○
    街轉松江路由北往南方向直行，於行經民族東路與松江路口
    時，本應注意駕駛汽車應注意車前狀況，以避免危險之發生
    ，而當時天氣晴、日間自然光、路面濕潤無缺陷、無障礙、
    視距良好，並無不能注意之情事，竟疏未注意及此，不慎撞
    擊騎乘腳踏車沿民族東路西往東方向騎乘之被害人甲○○，
    致被害人倒地受有頭部外傷合併腦挫傷、左側額葉外傷性顱
    內出血、顱骨骨折、右側顏面神經外傷後麻痺、左側股骨粗
    隆間骨折等傷害。因認被告涉犯刑法第284條第1項前段過失
    傷害罪嫌等語。
二、按犯罪之被害人，得為告訴；告訴乃論之罪，無得為告訴之
    人或得為告訴之人不能行使告訴權者，該管檢察官得依利害
    關係人之聲請或依職權指定代行告訴人，刑事訴訟法第232
    條、第236條定有明文。本件依刑法第287條前段規定，須告
    訴乃論。被害人甲○○為成年人，惟已喪偶，且現因罹患重
    度失智症，完全無自行生活的能力，需他人全時照顧，有法
    務部戶役政連結作業系統、馬偕紀念醫院淡水分院98年5月
    12日甲種診斷證明書（見他字偵查卷第21頁）在卷可稽，臺
    灣臺北地方法院檢察署檢察官乃於98年5月21日依法指定被
    害人之子乙○○為代行告訴人，代為行使告訴權（見同卷第
    8頁），告訴期間自檢察官依法指定代行告訴人時起算，是
    以，本件告訴合法。又按刑事訴訟法第238條第1項規定，告
    訴乃論之罪，告訴人於第一審辯論終結前得撤回其告訴。惟
    得撤回告訴之人，以有告訴權並實行告訴之人為限，代行告
    訴人並不包括在內（最高法院著有85年度臺非字第290號判
    決意旨可資參照）。本件乃代行告訴人乙○○為被害人代為
    行使告訴權，已如前述，其雖於98年11月13日因與被告達成
    和解而以書狀撤回本件告訴，揆之前揭說明，不生撤回告訴
    之效力，本院仍應為實體審判，先予說明。
三、按犯罪事實應依證據認定之，無證據不得推定其犯罪事實；
    不能證明被告犯罪者，應諭知無罪之判決，刑事訴訟法第15
    4條第2項、第301條第1項分別定有明文。刑事訴訟法上所謂
    認定犯罪事實之證據，係指足以認定被告確有犯罪行為之積
    極證據而言，如未能發現相當證據或證據不足以證明，自不
    能以推測或擬制之方法，以為裁判基礎；又認定犯罪事實所
    憑之證據，雖不以直接證據為限，間接證據亦包括在內；然
    而無論直接或間接證據，其為訴訟上之證明，須於通常一般
    之人均不致有所懷疑，而得確信其為真實之程度者，始得據
    為有罪之認定，倘其證明尚未達到此一程度，而有合理之懷
    疑存在時，即不能為被告有罪之認定，而應諭知無罪之判決
    （最高法院29年上字第3105號、40年臺上字第86號、76年臺
    上字第4986號判例意旨可供參照）。
四、證據能力之說明：
    按被告以外之人於審判外之言詞或書面陳述，除法律有規定
    者外，不得作為證據；又被告以外之人於審判外之陳述，雖
    不符合刑事訴訟法第159條之1至第159條之4之規定，但經當
    事人於審判程序同意作為證據，法院審酌該言詞陳述或書面
    陳述作成時之情況，認為適當者，亦得為證據；又當事人、
    代理人或辯護人於法院調查證據時，知有同法第159條第1項
    不得為證據之情形，而未於言詞辯論終結前聲明異議者，視
    為有前項之同意，刑事訴訟法第159條第1項及第159條之5分
    別定有明文。查本判決下列所引用之卷證資料（包含供述證
    據、文書證據等證據），均無證據證明係公務員違背法定程
    式所取得，且被告及檢察官於本院準備程序、審判期日對於
    提示卷證之證據能力，均未表示爭執，迄至言詞辯論終結前
    亦未聲明異議，又卷內之文書證據，經核亦無刑事訴訟法第
    159條之4之顯有不可信之情況與不得作為證據之情形，本院
    審酌上開證據資料製作時之情況，尚無違法不當及證明力明
    顯過低之瑕疵，亦認為以之作為證據應屬適當，依刑事訴訟
    法第159條至第159條之5規定，所引用之下列證據，均有證
    據能力。
五、本件公訴意旨認被告涉有刑法第284條第1項前段過失傷害罪
    嫌，無非係以被告丙○○之供述及卷存道路交通事故現場圖
    、道路交通事故調查報告表、臺北市政府警察局交通警察大
    隊中山分隊道路交通事故補充資料表、交通事故談話紀錄表
    、道路交通事故當事人登記聯單、道路交通事故肇事人自首
    情形紀錄表、照片、馬偕紀念醫院淡水分院診斷證明書等，
    為其主要論據。訊據被告固坦承於前揭時間，駕駛車牌號碼
    4696-UW號自用小客車，行經民族東路與松江路口，與被害
    人甲○○發生碰撞，致被害人受有前述傷害之事實，惟堅決
    否認有何過失傷害犯行，其辯稱：本件車禍事故發生時，我
    沿松江路由北往南方向，行駛於內側第1車道，在行經松江
    路與民族東路之交叉路口時，路口號誌燈號為綠燈，而繼續
    直行，惟在剛通過民族東路、車頭已進入松江路路口時，忽
    然間被害人騎乘腳踏車以垂直的角度撞上車子前葉板，被害
    人頭部則撞到擋風玻璃，由於被害人係瞬間撞過來，我來不
    及反應；我想被害人好像是被人（其他車輛）掃到，而撞到
    內車道等語。
六、經查：
    （一）被告於上揭時、地，駕駛車牌號碼4696-UW號自用小
          客車，由臺北市○○街轉松江路由北往南方向直行，
          行經民族東路與松江路口。當時天氣陰（起訴書犯罪
          事實誤載為晴）、日間自然光、該處為速限50公里之
          三岔柏油路段、路面濕潤無缺陷、無障礙物、視距良
          好、號誌正常。適有騎乘腳踏車沿民族東路西往東方
          向行駛之被害人，被告自小客車之右前側與被害人發
          生碰撞，致被害人倒地，受有頭部外傷合併腦挫傷、
          左側額葉外傷性顱內出血、顱骨骨折、右側顏面神經
          外傷後麻痺、左側股骨粗隆間骨折等傷害，被告遂報
          警將被害人送醫之事實，除經被告迭次於偵查中、審
          理時供承在卷外，復有道路交通事故現場圖、道路交
          通事故調查報告表、臺北市政府警察局交通警察大隊
          中山分隊道路交通事故補充資料表、交通事故談話紀
          錄表、道路交通事故當事人登記聯單、道路交通事故
          肇事人自首情形紀錄表、照片（均見他字偵查卷第33
          至45頁）、馬偕紀念醫院淡水分院甲種診斷證明書（
          見同卷第21至23頁）在卷可稽，而可認定。
    （二）本件被害人因交通事故發生後，已罹患重度失智症，
          故未於警詢時、偵查中或本院審理時為任何陳述，而
          代行告訴人乙○○於本件交通事故發生當時，亦未在
          現場，業經其供述在卷，自無法敘明本件交通事故之
          實際發生情形。而據被告於警詢時、偵查中及本院審
          理時歷次之供述，均稱：其駕車行經上址路段時，其
          行車方向路口號誌燈號為綠燈，且於通過民族東路、
          車頭進入松江路路口時，忽然遭被害人騎乘腳踏車撞
          上車子前葉板，被害人頭部撞到擋風玻璃，由於被害
          人騎乘之腳踏車係瞬間撞過來，其反應不及等語，是
          以，本件車禍事故之發生，究否係因被害人違反交通
          號誌燈號而肇致，非無可疑。
    （三）觀諸道路交通事故現場圖及調查報告表（一）（二）
          ，肇事地點係松江路與民族東路之交岔路口，該處車
          流量甚大，而被告斯時直行松江路欲穿越之民族東路
          為6線道設計，中設有中央分向島，東、西向各設有3
          線車道，而肇事地點位於該路段東向第3車道外，被
          告駕車沿松江路北往南方向，進入民族東路交岔路口
          駛至肇事地點，須先通過民族東路西向之3車道、中
          央分向島及東向3車道，若非被告行駛之松江路北往
          南方向為綠燈號誌，而民族東路雙向車道均為紅燈號
          誌，在此處車流量甚大之情況下，被告應難以駕車順
          利通過民族東路至本案肇事地點，而不被與之垂直方
          向行經之車流阻擋或碰撞。據上，堪認被告一再辯稱
          其駕車當時行車方向路口之號誌燈號為綠燈，其無闖
          紅燈之違反交通號誌等情節，並非無可採。
    （四）參酌被告駕駛之自小客車，因本件交通事故導致之車
          損，為右前側葉板凹損及右上擋風玻璃龜裂，被害人
          騎乘之腳踏車之車損，則為把手擦痕等情，有臺北市
          政府警察局交通警察大隊中山分隊道路交通事故補充
          資料表、道路交通事故調查報告表（二）、事故現場
          照片在卷可考，亦可認被告辯稱：本件交通事故之發
          生，係被害人騎乘之腳踏車撞及被告駕駛自小客之右
          側車身所致等情，尚非無據。
    （五）按汽車行駛時，駕駛人應注意車前狀況，並隨時採取
          必要之安全措施，道路交通安全規則第94條第3項固
          定有明文。然按汽車駕駛人，因可信賴其他參與交通
          之對方亦能遵守交通規則，且衡諸日常生活經驗及一
          般合理駕駛人之注意能力，已為必要之注意，並已採
          取適當之措施，或縱未採取適當之措施，仍無法避免
          交通事故之發生時，該汽車駕駛人對於信賴對方亦能
          遵守交通規則乃竟違規之行為，自無預防之義務，難
          謂該汽車駕駛人即有能注意而不注意之過失，而令負
          過失之責任（最高法院90年度臺上字第2400號判決意
          旨可資參攷）。
    （六）依據被告迭次於警詢、偵查中之供述，其駕車行經前
          揭路段時號誌為綠燈，且其駕車之時速約為30至40公
          里，並未違反該路段時速50公里之速限。而本件交通
          事故發生之地點，為臺北市○○路與民族東路交岔路
          口，該處交岔路口設有行車管制號誌，因不能證明被
          告於案發當時確有違反號誌管制之違規行為，業如前
          述，是以，被告駕車行經該路段交岔路口時，見其駕
          駛順向之號誌為綠燈，當可信賴東西行向之被害人將
          遵守交通號誌而暫停，被告在其車道上正常行駛，既
          無積極證據證明其有超速、闖紅燈等之違規行為，且
          依法律、習慣及日常生活經驗觀之，被告亦無從預知
          在其駕車在松江路東向第3車道，且為綠燈號誌時，
          從其駕駛之自小客車右方處，在其他同向車道上會適
          有與之駕駛方向垂直行進、騎乘腳踏車闖越紅燈之被
          害人出現之可能，故當被告聽到被害人騎乘腳踏車與
          其駕駛之自小客車發生碰撞之聲響、發現被害人時，
          被告應已無充足之時間採取適當之措施以避免本件交
          通事故之發生，其對於防止危險發生之相關交通法令
          之規定，既難認未予遵守，應認其已盡相當之注意義
          務以防止危險發生，至此，尚難認被告有違反注意義
          務而對本件交通事故之發生有過失。
    （七）徵以本件交通事故經臺灣臺北地方法院檢察署檢察官
          送請臺北市車輛行車事故鑑定委員會鑑定結果略如下
          ：「肇事分析：一、駕駛行為：（一)陳君談話紀錄
          稱，其車沿松江路北向南第1車道行駛近肇事路口時
          ，見路口號誌是綠燈，所以其車就繼續直行，待其車
          通過民族東路口時，突然從其車右側傳來碰撞聲，因
          此其立即停車並下車察看，才知道其車與一部腳踏車
          發生碰撞，且有一位老人因頭部撞擊其車前方擋風玻
          璃而倒地受傷；另稱，肇事當時其車時速約30公里，
          肇事前未發現對方腳踏車，肇事後其車未移動。陳君
          調查筆錄稱，其車係由濱江街轉松江路北向南直行至
          民族東路口時，其車與林君腳踏車發生車禍，當時其
          車時速約30-40公里，本次事故造成其車前葉子板及
          擋風玻璃右上角破裂。陳君訊問筆錄稱，當時燈號已
          變成綠燈，林君腳踏車從快車道橫著過來，但其因該
          路段車多未發現該腳踏車，只聽到腳踏車撞擊其車前
          葉板的聲音。陳君書面補充資料及到會說明稱，當天
          其車係由濱江街轉松江路北向南第1車道行駛，路口
          號誌變成綠燈，故其車就跟著車陣行進，通過民族東
          路後，突然有一部腳踏車可能是被外側車道車輛掃到
          ，而致該腳踏車從第4車道往第1車道方向很快地衝撞
          其車右前葉子板，聽到『碰』、『碰』兩聲，且造成
          其車右前葉子板有兩個大洞，其右前擋風玻璃上方也
          有蛛網狀破裂痕跡，之後在其下車察看時就發現腳踏
          車騎士林君躺在地上（人與腳踏車都在松江路北向南
          第2車道上）；另稱，肇事當時該路段車流量很大。
          （二）乙○○君（林君兒子）調查筆錄稱，其父親林
          君騎乘腳踏車沿民族東路西向東行駛至松江路口時，
          與沿松江路北向南行駛之陳君自小客車發生車禍。林
          進益君訊問筆錄稱，因父親目前重度失智，無法說明
          肇事經過。乙○○君到會說明稱，因其不在現場，故
          不了解事故經過，也不知道其父親當時是否有闖紅燈
          ，但當天其父親是沿民族東路西向東行駛要通過松江
          路，且腳踏車速度不快。（三）依據警方事故現場圖
          及照片所示，肇事路口南側之松江路北向南設置有4
          個車道，其中第1及第2車道間與第2及第3車道間係以
          雙向禁止變換車道（雙白線）區隔，而民族東路西向
          東設置有3個車道；事故後陳君自小客車停置在路口
          南側之松江路北向南第1車道延伸範圍內，車頭約朝
          東南南方向。而林君腳踏自行車則右倒在陳君車輛右
          前側之松江路北向南第2車道內，腳踏自行車車頭約
          朝西方，同時林君亦於路口南側之松江路北向南第2
          車道內遺留血跡（約在腳踏自行車倒地處南方8.4公
          尺）（四）又依雙方當事人車輛車損狀況、部位及兩
          車最終停置位置、林君血跡位置，並參酌當事人陳君
          之陳述內容推析，兩車撞擊地點應似在松江路北向南
          第1車道及第2車道間，亦即當陳君自小客車沿松江路
          北向南第1車道行駛至肇事處時，其車右前車身與沿
          民族東路西向東行駛之林君腳踏自行車不詳部位（可
          能是前車頭或左前側車身）發生碰觸而肇事，以致林
          君人、車倒在松江路北向南第2車道上，由於陳君稱
          當時松江路北向南車流很大，而兩車撞擊地點卻靠近
          松江路北向南內側車道，但事故路口設置交通管制號
          誌，松江路與民族東路之車輛必須於不同時相進入路
          口，然由目前跡證無法推析事故當時交通號誌狀況，
          是以推論陳君與林君其中一方有『違反號誌管制』可
          能。（五）綜上所述推論，陳君『涉嫌違反號誌管制
          』與林君『涉嫌違反號誌管制』為本件事故之肇事原
          因。‧‧‧鑑定意見：一、丙○○駕駛4696-UW號自
          小客車：涉嫌違反號誌管制（肇事原因）。二、林根
          條駕駛腳踏自行車：涉嫌違反號誌管制（肇事原因）
          。」等語，此有臺北市交通事件裁決所98年7月15日
          北市裁鑑字第09837970100號函檢送之臺北市車輛行
          車事故鑑定委員會鑑定意見書（見偵字偵查卷第4至7
          頁）在卷可佐。故依前揭意見書之肇事鑑定意見，亦
          認係被告與被害人有一方違反號誌管制為肇事原因。
          惟前揭鑑定結果及檢察官之調查結果，均無法認定本
          件交通事故係因被告駕車行為違反交通號誌肇致，而
          該處號誌正常，並無故障，已如前述，既無積極證據
          足證被告確有違反號誌管制之違規情事，依罪疑有利
          於被告原則，尚難認定被告有違規行為而應負本件交
          通事故之肇事責任至明。
    （八）檢察官起訴書雖認被告駕車行經上揭路段時，本應注
          意駕駛汽車應注意車前狀況，避免危險之發生，依當
          時客觀狀況無不能注意情事，卻疏未注意造成本件車
          禍。惟被告駕駛之自小客車與被害人騎乘腳踏車之撞
          擊處，應在被告自小客車之右側車身，其一在右側車
          輪上方，另一處在靠近右側車門處有明顯凹陷，有卷
          存照片可憑（見他字偵查卷第43至44頁），故被告一
          再辯稱其駕駛之自小客車係遭被害人側撞，而非其駕
          車撞擊被害人騎乘之腳踏車，即非無據。本件被告駕
          駛之自小客車既係遭被害人騎乘之腳踏車側撞，因依
          卷存證據，尚無從判定被害人騎乘腳踏車發生撞擊時
          之行經速度為何、有無適遭被告駕駛自小客車旁鄰近
          線道行經之車輛所遮蔽視野，是以，依現存證據，亦
          難以認定被告駕駛自小客車行經該路段時，被害人騎
          乘之腳踏車早已出現在被告車前視覺範圍內，而為被
          告可得注意之事項，故既無積極證據可認被告於駕駛
          時，有欠缺一般合理駕駛人之注意能力，而對車前狀
          況未為必要之注意，且未採取適當之措施，即難謂本
          件被告駕駛行為，有何檢察官指訴之能注意車前狀況
          而不注意之疏失，因而令其負過失之責。
七、綜上所述，本件被害人因與被告駕駛之自小客車發生車禍事
    故，致受有前述傷害，其情固屬可憫，然公訴人認被告涉有
    刑法第284條第1項前段過失傷害罪嫌，仍應對被告於本件究
    否有過失予以審認。本件交通事故之肇事原因既不能證明係
    被告違反號誌管制、超速或其他違規行為所致，被害人雖因
    本件交通事故致受傷，惟被告是否具過失，仍有合理懷疑存
    在，業如前述，則被害人所受之傷害，亦難認與被告之過失
    駕駛行為有因果關係。本件既未達於一般人均可得確信其為
    真實之程度，此外又查無其他積極證據足證被告確如公訴人
    所指之犯行。揆諸前揭說明，既不能證明被告犯罪，自應諭
    知被告無罪之判決。
據上論斷，應依刑事訴訟法第301條第1項，判決如主文。
本案經檢察官盧慧珊到庭執行職務。
中    華    民    國    98    年    12    月    8     日
                          刑事第十六庭法  官    徐千惠
上正本證明與原本無異。
如不服本判決應於收受送達後10日內向本院提出上訴書狀，並應
敘述具體理由；其未敘述上訴理由者，應於上訴期間屆滿後20日
內向本院補提理由書（均須按他造當事人之人數附繕本）「切勿
逕送上級法院」。告訴人或被害人如對於本判決不服者，應具備
理由請求檢察官上訴，其上訴期間之計算係以檢察官收受判決正
本之日期為準。
                                      書記官    高心羽
中    華    民    國    98    年    12    月    8     日

司法院資訊處製作；財團法人民間司法改革基金會備份。
